【裁判字號】    90,台上,6118
【裁判日期】    901004
【裁判案由】    因自訴被告瀆職等罪案件
【裁判全文】
最高法院刑事判決                                九十年度台上字第六一一八號
    上訴人  乙○○
    被  告  甲○○  台灣台北地方法院法官
右上訴人因自訴被告瀆職等罪案件，不服台灣高等法院中華民國八十八年八月五日第
二審判決（八十八年度上訴字第二七五號，自訴案號：台灣台北地方法院八十七年度
自更(二)字第十一號），提起上訴，本院判決如左：
    主  文
原判決撤銷，發回台灣高等法院。
    理  由
本件原判決以第一審認本件自訴之範圍，除被告甲○○涉犯刑法第二百十三條公務員
明知為不實之事項，而登載於職務上所掌之文書，足以生損害於公眾或他人罪嫌之事
實外，尚包含被告涉犯同法第一百二十四條之枉法裁判罪嫌之事實，又依自訴意旨所
載，若被告成立犯罪，所犯刑法第二百十三條、第一百二十四條（第一審判決原誤載
為第二百十四條，業經裁定更正確定）等罪，亦屬想像競合犯之裁判上一罪關係，依
刑事訴訟法第三百十九條第二項但書之規定，本件自訴之犯罪事實之一部，既屬較重
且不得提起自訴之刑法第一百二十四條之罪，上訴人自不得提起本件自訴為理由，因
而諭知自訴不受理之判決，雖非無見，但經原審調閱第一審法院八十五年度自字第一
二六八號案件、台灣台北地方法院檢察署八十六年度他字第五四三號案件卷宗查證後
，認上訴人提起本件自訴，其訴追範圍為何，尚難僅憑自訴狀內所載部分文義為唯一
判斷之依據，乃不經言詞辯論將第一審判決撤銷並發回第一審更為審判，固非無見。
惟按因第一審判決諭知不受理係不當而撤銷之者，第二審法院固得以判決將該案件發
回第一審法院；惟此所謂諭知不受理係不當，乃指本應受理而竟諭知不受理而言，若
其應否受理尚屬不明，而有待於調查始能判斷者，第二審法院既亦為事實審，自仍應
為必要之調查，殊不得逕予發回第一審法院（本院七十四年台上字第三六六七號判例
）。又法院審判之範圍，固以起訴（包含公訴及自訴）或上訴請求審判之內容為原則
，但仍應適用起訴不可分或上訴不可分之原則，在犯罪事實同一之範圍內，依職權所
調查之結果加以認定，不受當事人之主張拘束，上級審亦不受下級審審判之結果拘束
，但基於言詞及直接審理之原則，仍應以審判期日所陳述者為準。本件自訴之範圍究
為如何，原審既為事實審，自應本於職權自為調查、認定，徒以「本件自訴其訴追範
圍為何，尚難僅憑所撰書狀內載部分文義為唯一判斷之依據」為理由，撤銷第一審判
決，發回第一審法院另為調查認定，揆之上開說明，自難謂無違誤。上訴意旨指摘原
判決不當，尚非全無理由，應認有撤銷發回更審之原因。
據上論結，應依刑事訴訟法第三百九十七條、第四百零一條，判決如主文。
中      華      民      國     九十     年      十      月      四      日
                              最高法院刑事第九庭
                                  審判長法官  莊  登  照
                                        法官  洪  明  輝
                                        法官  黃  一  鑫
                                        法官  魏  新  和
                                        法官  林  秀  夫
      右正本證明與原本無異
                                              書  記  官
中      華      民      國     九十     年      十      月     十一     日


司法院資訊處製作；財團法人民間司法改革基金會備份。
